【裁判字號】    89,交上訴,172
【裁判日期】    890921
【裁判案由】    過失致死
【裁判全文】
臺灣高等法院刑事判決                          八十九年度交上訴字第一七二號
    上  訴  人  臺灣板橋地方法院檢察署檢察官
    上  訴  人  丁○○
    即  被  告
    選任辯護人  鐘炯律師
右上訴人因被告過失致死案件，不服臺灣板橋地方法院八十八年度交訴字第一三六號
，中華民國八十九年九月二十一日第一審判決（起訴案號：臺灣板橋地方法院檢察署
八十八年度偵字第一九二六四號）提起上訴，本院判決如左：
    主      文
原判決撤銷。
丁○○從事業務之人，因業務上之過失致人於死，處有期徒刑壹年。
    事      實
一、丁○○係上煜交通有限公司之營業大貨車司機，為從事駕駛業務之人，於民國（
    下同）八十八年七月十五日下午五時許，駕駛車牌號碼ＦＭ－七六三號營業大貨
    車（砂石車，以下稱大貨車），沿臺北縣新莊市往中和方向行駛，行經臺北縣板
    橋市○○路○段一九八號前民生橋下行車號誌管制路口，欲左轉駛入迴轉道時，
    其應注意車前狀況及兩車併行之間隔，並隨時採取必要之安全措施，而依當時情
    形亦無不能注意之情事，竟於左轉時，未依道路交通安全規則第九十一條第二款
    ：「左轉彎時，應先顯示車輛前後之左邊方向燈光，或由駕駛人表示左臂平伸，
    手掌向下之手勢」之規定，於左轉迴轉時打方向燈，且未依道路交通安全規則第
    九十四條第三項：「汽車行駛時，駕駛人應注意車前狀況及兩車併行之間隔，並
    隨時採取必要之安全措失」與第九十三條第一項第四款：「行經彎道應減速慢行
    ，作隨時停車之準備」之規定，疏於注意左前方同向有林維新騎乘車牌號碼ＭＣ
    Ｒ－四一七號重型機車亦違反道路交通安全規則第九十九條第三款：「在劃有機
    車專用道之道路應在其車道內行駛，除轉彎或靠邊行駛外，不得侵入其他車道」
    之規定，行駛於禁行機車之快車道後，直接自在快車道與迴轉道臨接處左轉駛入
    迴轉道，丁○○未與林維新保持安全間隔與顯示方向燈及減速即貿然左轉，致丁
    ○○所駕駛前開大貨車在快車道與迴轉道臨接處擦撞林維新所騎乘機車，造成林
    維新人車倒地，林維新並遭前開大貨車左後輪碾過，受有頭部碾壓傷、顱骨粉碎
    性骨折併頭顱創傷等傷害，當場死亡；丁○○於事發後即報警，並在現場停留，
    向據報前來處理事故之員警自首坦承肇事。
二、案經臺北縣警察局海山分局報請臺灣板橋地方法院檢察署檢察官相驗後偵查起訴
    。
    理      由
一、訊據上訴人即被告丁○○雖坦承為上煜交通有限公司營業大貨車司機，於右開時
    、地駕車與死者林維新發生擦撞肇事，然否認有何過失，辯稱：「於左轉駛入迴
    轉道時，不曾看見林維新人車，其應位於伊車後，違規行駛進禁行機車之快車道
    ，且未注意車前狀況，致遭被告駕駛之大貨車輾壓」云云。至辯護意旨略以：「
    被害人騎機車於禁行機車之快車道，未戴安全帽，肇事路段為汽車專用道，被害
    人騎機車未遵守規定為本件肇事主因，被告事後盡力與被害人家屬和解，但協談
    不成」等語，惟查：
(一)、被告於警訊雖稱：「左轉與被害人之機車擦撞，未發現被害人機車，有打左轉燈
    ，自內側起第二車道，至轉彎處才轉彎」等語（相卷第三頁），但右揭事實，業
    據當日在場目擊之證人張泰山於警訊稱：「我聽到大貨車撞擊重機車，並看到大
    貨車左後輪輾過重機車駕駛人」、「當時死者機車走內線先迴轉，砂石車隨後也
    迴轉，砂石車車速比較快，擦撞到死者機車，死者的車子倒下，被告車的後輪壓
    到死者的頭顱」等語（相卷第六頁及該頁反面、原審卷第四三頁、第四四頁），
    證人江文彬於警訊稱：「我聽到營大貨與重機車撞擊的聲音，有看到機車騎士倒
    下，但未看到是否營業大貨車有無壓過死者」等語（相卷第七頁及該頁反面），
    證人林宥端稱：「被告的車前防撞桿撞到死者機車，是撞到機車後面」、「被告
    的車沒打方向燈」等語（見相驗卷第三十六頁反面、原審卷第四三頁、第四四頁
    反面）等語明確，並有道路交通事故調查報告表及現場相片存卷可證。
(二)、至被告稱被害人未戴安全帽，但被告既於警訊陳明未見及被害人之機車，如何得
    知被害人未戴安全帽，而證人林宥瑞雖稱：「未看到死者有無戴安全帽，死者倒
    地有看到安全帽」等語（原審卷一第四四頁反面），然依肇事後未移動被害人與
    機車之現場相片所示（相卷第八頁、第二四頁證物袋相片），被害人並未戴安全
    帽，另現場之安全帽則朝天緊落於機車左把手旁，安全帽之扣繩帶分立於安全帽
    二側，再以相驗屍體證明書所載，被害人顱骨粉碎性骨折併頭顱創傷，頭部輾壓
    傷之傷害與證人張泰山證稱：「被告車的後輪壓到死者的頭顱」等語（原審卷第
    四三頁）及安全帽完整無缺之相片等事證，足堪認定被害人頭部被輾壓時，應未
    戴安全帽，但是否被告戴安全帽未繫安全帽之扣繩帶於擦撞時跌落安全帽或自始
    未戴安全帽，即無證據證明，然此與被告應負之過失責任無關連性，是被告此辯
    解亦不足為被告有利事證。
(三)、被告於警訊雖稱其有打方向燈，但警訊已載明警察抵現場未見方向燈（相卷第三
    頁反面），被告雖稱其已將車迴正，燈號關畢，車未熄火等語（相卷第三頁反面
    ），然與卷附大貨車肇事後尚未迴正，而斜跨在迴轉道內之第二車道與第三車道
    之雙白線上（相卷第九頁相片）之相片不符，足徵被告所陳迴正不可採，而證人
    林宥端稱：「被告的車沒打方向燈」等語（原審卷第四四頁反面），因其為不相
    干之第三者，所陳復與肇事後之大貨車停車位置與無方向燈閃示相片相符，自堪
    認被告未打方向燈左轉。
(四)、依證人張泰山所陳：「當時死者機車走內線先迴轉，砂石車隨後也迴轉，砂石車
    車速比較快，擦撞到死者機車，死者的車子倒下，被告車的後輪壓到死者的頭顱
    」等語（原審卷第四三頁、第四四頁）與卷附現場相片十張所示（相卷第八頁至
    第十二頁）之機車倒地位置可知機車於迴轉之前行駛於內側車道，並直接自快車
  道與迴轉道臨接處左轉駛入迴轉道，而迴轉前之車道共六條車道（之前為四車道
    ，本院卷第七七頁相片，至迴轉道前，向內增加二車道），其中自內側車道起算
    之第一與第二車道（在迴轉道前之第一與第二車道均禁行機車）之路面上，均噴
    漆有「禁行機車」之字樣（原審卷二第三四頁、原審卷一第五十頁相片），且據
    臺北縣警察局函覆係禁行機車在卷（原審卷二第二九頁），而依道路交通安全規
    則第九十九條第三款：「在劃有機車專用道之道路應在其車道內行駛，除轉彎或
    靠邊行駛外，不得侵入其他車道」之規定，該路段於迴轉前之內側第一與第二車
    道確係禁行機車甚明，足見林維新所騎車牌號碼ＭＣＲ－四一七號重型機車在轉
    入迴轉道之前，確係違規行駛於快車道甚明。被害人家屬雖於原審提出相片稱機
    車騎士可與被害人完全相同之方式，在內側快車道行駛後並直接在快車道與迴轉
    道臨接處左轉駛入迴轉道（原審卷二第二七頁、第二八頁相片），但此與被害人
    林維新相同，均為違規駕駛，自不得為被告不利事證。而依本院卷第六七頁之現
    場相片所示，內側第一與第二車道禁行機車，是機車應在內側車道起算第三車道
    行駛至本件肇事轉彎處，依道路上清楚標使示之可直行與左轉標示在該路段擬左
    轉汽車之右側（本院卷第六九頁相片），循第三車道之車道範圍左轉，而迴轉於
    橋下迴轉之第三車道上（橋下之迴轉車道共有三車道，見相卷第二四頁證物袋相
    片第一張），則本件被害人如循地上清楚標明第一與第二車道禁行機車之標誌，
    行駛於第三車道，在迴轉時，依序在第三車道左轉，亦即在所有擬左轉汽車之右
    側同時左轉，則將不致發生本件因機車與汽車（尤其大貨車）同向迴轉，但迴轉
    半徑不同而擦撞之情節。至本件雖經先後送請臺灣省臺北縣區車輛行車事故鑑定
    委員會鑑定及臺灣省車輛行車事故覆議鑑定委員會覆議結果，咸認被告駕駛車輛
    迴轉，未注意與左側車輛保持安全間隔，擦撞前行機車，為肇事原因，有各該鑑
    定委員會鑑定意見書（函）存卷足稽（原審卷二第三六頁、卷一第十二頁），但
    鑑定均未就被害人之機車倒地之快車道與迴轉道臨接處位置與前開證人所陳機車
    行進方向，說明機車於迴轉之前行駛於內側車道，並直接在快車道與迴轉道臨接
    處左轉駛入迴轉道，以及迴轉前之內側車道起算之第一與第二車道（在迴轉道前
    之第一與第二車道均禁行機車）之路面上，均噴漆有「禁行機車」之字樣（原審
    卷二第三四頁、原審卷一第五十頁相片，臺北縣警察局函，原審卷二第二九頁）
    之事證，是鑑定報告就此部分顯為不完備，未敘及之被害人違規部分，並不足為
    被告不利事證。
(五)、被告雖以被害人位於被告車後，因未注意車前狀況，致遭輾壓，但依現場相片與
    機車倒地在快車道與迴轉道臨接處位置所示（見相卷第八頁至第十二頁相片、第
    十三頁道路交通事故調查報告表），本件應係機車違規在內側車道行駛，直接在
    內側車道與迴轉道臨接處，取最短之捷徑左轉，而機車之迴轉半徑與被告所駕大
    貨車之迴轉半徑不同，被告之大貨車車速復為證人張泰山所陳之車速較機車快，
    且被告亦未注意二車併行間隔，以致有被告坦承之擦撞。
(六)、被告所稱被害人違規行駛快車道，即被害人林維新於左轉欲進入迴轉道前，是否
    違規行駛於禁行機車之車道部分，依事故甫發生後所拍攝之機車倒於快車道與迴
    轉道臨接處現場相片（見相驗卷第八頁至第十二頁，及原審卷內乙○○、丙○○
    八十九年四月十八日告訴狀所附相片），可見林維新左轉發生事故前所行經內側
    第一與第二快車道上劃設有禁行機車之標誌，而臺北縣警察局亦更覆函清楚載明
    ：「該路段共六車道，第一、二車道『迴轉專用道』漆繪禁行機車標字」（原審
    卷二第二九頁），是被告所稱尚非不可採。至證人即道路交通事故調查報告表製
    表警員甲○○雖證稱該路段無號誌禁止機車迴轉，或指示機車應分兩段左轉，亦
    未劃設待轉車道等語（原審卷第二七頁），但機車於該處確得迴轉，且依規定與
    現場標誌之迴轉方式，應為在第三車道行駛，至迴轉道處，在第三車道，迴轉至
    橋下之第三車道，亦即在擬左轉汽車之右側，同步迴轉，則本件事故即不致發生
    ，業詳敘於前，是證人甲○○所陳並不足為被害人得以使用肇事狀態之違規迴轉
    之憑據。
(七)、據當日在場目擊證人張泰山所稱：「當時死者機車走內線先迴轉，砂石車隨後也
    迴轉，砂石車車速比較快，擦撞到死者機車，死者的車子倒下，被告車的後輪壓
    到死者的頭顱」等語（原審卷第四三頁、第四四頁）與肇事後被告之大貨車斜向
    停於迴轉道第二與第三車道之雙白線上之相片（相卷第九頁），堪認被告於迴轉
    時並未依道路交通安全規則第第九十三條第一項第四款：「行經彎道應減速慢行
    ，作隨時停車之準備」之規定，於轉彎前減速，以致迴轉半徑因車速稍快緣故，
    呈肇事後停車之狀態。
(八)、被害人林維新因本件道路交通事故，受有頭部碾壓傷、顱骨粉碎性骨折併頭顱創
    傷等傷害，當場死亡，亦據臺灣板橋地方法院檢察署檢察官督同法醫師相驗屬實
    ，製有勘驗筆錄、相驗屍體證明書（載明顱骨粉碎性骨折併頭顱創傷，頭部輾壓
    傷）等附卷足稽。
(九)、按「汽車行駛時，駕駛人應注意車前狀況及兩車併行之間隔，並隨時採取必要之
    安全措施」、「左轉彎時，應先顯示車輛前後之左邊方向燈光，或由駕駛人表示
    左臂平伸，手掌向下之手勢」、「行經彎道應減速慢行，作隨時停車之準備」，
    道路交通安全規則第九十四條第三項、第九十一條二款、第九十三條第一項第四
    款分別定有明文，此為汽車駕駛人應盡之注意義務，被告以駕駛為業，尤應加注
    意，而依卷內道路交通事故調查報告表繪示，事故發生時，天候陰日間自然光線
    ，事故現場路口有行車管制號誌，作動正常，路面無缺陷、無障礙物，被告於警
    訊中並陳明清楚、明亮，行車前未飲酒等語，是亦無不能注意之狀況存在，彼時
    被告倘能注意車前狀況，及兩車併行之間隔，並隨時採取必要之安全措施，當不
    致忽視被害人林維新騎乘機車在同向左前方行駛，並因疏於與之保持安全間隔而
    肇事，造成被害人林維新死亡，縱被害人亦有違規，但被告之過失與被害人之死
    亡間，有相當因果關係甚明。
(十)、系爭道路交通事故，經先後送請臺灣省臺北縣區車輛行車事故鑑定委員會鑑定及
    臺灣省車輛行車事故覆議鑑定委員會覆議結果，咸認被告駕駛車輛迴轉，未注意
    與左側車輛保持安全間隔，擦撞前行機車，為肇事原因，有各該鑑定委員會鑑定
    意見書（函）存卷足稽，至鑑定報告雖未敘及被害人亦有違規之部分，業敘明於
    前，然就被告違規肇事之意見，仍得為本案之參酌依據。
(十一)、綜上，本件事證明確，被告所辯應屬推諉而不可採，其犯行堪予認定。
二、被告為職業汽車駕駛人，所駕復為營業大貨車（見相卷十五頁附駕照、行車執照
    影本），核被告丁○○所為，係犯刑法第二百七十六條第二項之業務過失致死罪
    。又查被告於犯罪未發覺前報警，並停留現場向據報前來處理之警員承認肇事而
    自首，已據被告供明，現場處理警員甲○○於本院雖稱不確認被告有無自首（本
    院卷第二八頁），但再詢問甲○○所稱之在其抵現場前已抵現場之主管胡鴻琦，
    據胡鴻琦稱：「警察有問被告，他有說是他開的」（本院卷第五六頁，公務電話
    紀錄），核與卷附道路交通事故調查報告表記載相符，應可信實，是被告應為自
    首，依刑法第六十二條前段規定應減輕其刑。
三、原審予以論罪科刑固非無見，惟查：(一)、被告左轉與迴轉，未打方向燈未減速，
    業分據證人林宥瑞、張泰山陳明（原審卷第四四頁反面）。(二)、被害人違規行駛
    禁行機車車道與未依標誌在迴轉道前之第三車道循序在擬左轉之汽車右側左轉。
    (三)、原判決未敘明認定被告所犯刑法第二百七十六條第二項之業務過失致死罪之
    事證（被告為職業汽車駕駛人，所駕復為營業大貨車，見相卷十五頁附駕照、行
    車執照影本）。以上原判決均未詳查敘及，容有未洽，是被告上訴以被害人行駛
    於禁行機車道等尚非無理由，至檢察官循告訴人之請，以被告否認過失，是否自
    首，拒絕商談和解，量刑過輕等，指摘原判決不當，雖無理由，惟原判決既有可
    議，自應將原判決予以撤銷改判，爰審酌審酌被告既為職業駕駛人，所駕駛者又
    為車體龐大營業大貨車（砂石車），稍有不慎，即易肇致其他用路人生命、財產
    損失，是其應本於審慎之態度，注意其旁人車之動態，小心駕駛，詎被告無視被
    害人機車於同向前行，未與之保持安全間隔距離，即貿然未減速左轉駛入迴車道
    ，造成被害人喪失寶貴生命，兼衡其無不良素行，然事後願與被害人家屬和解（
    被告於肇事後與於本院調查時陳明願當庭與被害人家屬洽談和解，見本院卷第卷
    第四四頁），被害人違規行駛禁行機車車道亦同有過失，但被告違反前開規定轉
    彎（未顯示方向燈、未注意車前狀況與兩車併行間隔、行經彎道未減速等）為肇
    事主因等一切情狀，仍量處被告有期徒刑壹年。
據上論斷，應依刑事訴訟法第三百六十九條第一項前段、第三百六十四條、第二百九
十九條第一項前段、刑法第二百七十六條二項、第六十二條前段，罰金罰鍰提高標準
條例第一條前段，判決如主文。
本案經檢察官王安明到庭執行職務。
中    華    民    國    八十九    年        十一      月     二十九     日
                            台灣高等法院刑事第七庭
                                審判長法  官  吳  啟  民
                                      法  官  蘇  隆  惠
                                      法  官  施  俊  堯
右正本證明與原本無異。
如不服本判決應於收受送達後十日內向本院提出上訴書狀，其未敘述上訴之理由者並
得於提起上訴後十日內向本院補提理由書（均須按他造當事人之人數附繕本）。
                                      書記官  顏  志  豪
中    華    民    國    八十九    年        十一      月    二十九      日
附錄：本案論罪科刑法條全文
刑法第二百七十六條：
因過失致人於死者，處二年以下有期徒刑、拘役或二千元以下罰金。
從事業務之人，因業務上之過失犯前項之罪者，處五年以下有期徒刑或拘役，得併科
三千元以下罰金。


司法院資訊處製作；財團法人民間司法改革基金會備份。
